【裁判字號】    97,重訴,59
【裁判日期】    981020
【裁判案由】    塗銷抵押權登記等
【裁判全文】
臺灣屏東地方法院民事判決              97年度重訴字第59號
原      告  第一商業銀行股份有限公司
法定代理人  丙○○
訴訟代理人  鄭曉東律師
被      告  丁○○
            甲○○
            乙○○
上二人共同
訴訟代理人  鄭勝智律師
上列當事人間請求塗銷抵押權登記等事件，本院於民國98年10月
6 日言詞辯論終結，判決如下：
    主      文
確認被告甲○○、乙○○於民國九十四年九月二十八日以如附表
一所示之土地為被告丁○○設定之最高限額新台幣仟萬元抵押
權所擔保之債權不存在。
被告丁○○應將前項土地於民國九十四年九月三十日所為之最高
限額抵押權登記，予以塗銷。
確認被告甲○○、乙○○於民國九十四年九月二十九日以如附表
二所示之土地為被告丁○○設定之最高限額新台幣仟萬元抵押
權所擔保之債權不存在。
被告丁○○應將前項土地於民國九十四年九月三十日所為之最高
限額抵押權登記，予以塗銷
訴訟費用由被告負擔。
    事實及理由                                            │
一、被告丁○○經合法通知，未於言詞辯論期日到場，核無民事
    訴訟法第386 條各款所列情形，爰依原告之聲請，由其一造
    辯論而為判決，合先敘明。
二、原告主張：訴外人壯達工程有限公司於民國94年1 月12日邀
    同劉永紘、陳孟涵、陳土貴、陳鄭秀金及被告乙○○為連帶
    保證人，向伊銀行借款新台幣（下同）780 萬元，為期1 年
    ，屆期壯達工程股份有限公司尚欠伊銀行750 萬本息及違約
    金未為清償，且陳土貴於94年1 月22日死亡，陳鄭秀金於94
    年4 月21日死亡，被告甲○○、乙○○為其等之繼承人，伊
    銀行提起清償債務之訴，業經本院以96年度重訴字第43號判
    決壯達工程有限公司、劉永紘、陳孟涵及被告甲○○、乙○○應連帶給付伊銀行750 萬元本息及違約金確定。詎被告甲○○、乙○○為逃避強制執行，竟於94年9 月28日以其等所
    有如附表一所示之土地為被告即其等之舅父丁○○設定最高
    限額3,000 萬元、存續期間94年9 月28日至95年3 月28日之
    抵押權，又於94年9 月29日以其等所有如附表二所示之土地
    為被告丁○○設定另一最高限額3,000 萬元、存續期間94年
    9 月29日至95年3 月29日之抵押權，並均於94年9 月30日辦
    畢登記；復於95年3 月間，與訴外人鍾禹智通謀而為虛偽之
    買賣及所有權移轉行為，將如附表一、二所示之土地及坐落
    屏東縣內埔鄉○○○段422-48地號土地移轉登記於鍾禹智名
    下，伊銀行訴請確認被告甲○○、乙○○與鍾禹智間之買賣
    關係不存在，並訴請鍾禹智塗銷所有權移轉登記，亦經本院
    95年度重訴字第49號及臺灣高等法院高雄分院96年度重上字
    第29號判決伊銀行勝訴確定，而將上開土地回復為被告甲○○、乙○○所有。被告丁○○對被告甲○○、乙○○並無任
    何債權存在，縱使如其等所稱，被告丁○○對被告甲○○、
    乙○○確有特定債權存在，該特定債權既非在抵押權存續期
    間內所發生，亦非登記簿或最高限額抵押權設定契約書所記
    載之擔保債權，自非系爭最高限額抵押權擔保效力所及。抑
    有甚者，系爭最高限額抵押權所擔保之債權，並非由一定法
    律關係所生之債權，而為所謂之概括最高限額抵押權，應認
    為無效。則伊銀行自得請求確認系爭最高限額抵押權所擔保
    之債權不存在，並依民法第242 條、第767 條或第242 條、
    第179 條之規定，擇一代位被告甲○○、乙○○請求被告丁○○塗銷系爭最高限額抵押權登記等語，並聲明：如主文第
    1 至4 項所示。
三、被告丁○○未於言詞辯論期日到場，據其所提書狀，與被告
    甲○○、乙○○均以：被告丁○○為被告甲○○、乙○○及
    陳孟涵之舅父，壯達工程有限公司之負責人劉永紘則為陳孟
    涵之夫，劉永紘、陳孟涵夫婦因經營壯達工程有限公司，需
    龐大資金週轉，乃邀被告甲○○、乙○○擔任連帶保證人，
    自94年7 月15日起至94年9 月20日止，向被告丁○○借款共
    43,991,630元，壯達工程有限公司並簽發發票日94年7 月15
    日至94年9 月15日金額共4,425 萬元之支票7 紙，經被告甲○○、乙○○及劉永紘、陳孟涵背書，交付被告丁○○，且
    被告甲○○、乙○○復於94年9 月28日與被告丁○○簽訂債
    務承擔協議書，承擔壯達工程有限公司對被告丁○○所負4,
    425 萬元債務，並同意提供如附表一、二所示之土地為被告
    丁○○設定抵押權以為擔保，足徵被告丁○○對被告甲○○
    、乙○○確有債權存在。又系爭最高限額抵押權，其設定契
    約書並無「一切債務均在擔保範圍」之記載，尚非所謂之概
    括最高限額抵押權，且縱使係屬概括最高限額抵押權，由物
    權編施行法第17條排除民法第881 條之1 第2 項規定之溯及
    既往以觀，亦可見概括最高限額抵押權於96年民法物權編修
    正施行前並非無效，而最高限額抵押權所擔保之債權復包括
    訂約時已發生之債權，則原告主張系爭最高限額抵押權所擔
    保之債權不存在，並進而代位被告甲○○、乙○○請求被告
    丁○○塗銷系爭最高限額抵押權登記，自難謂有理由等語，
    資為抗辯，並聲明：原告之訴駁回。
四、經查：壯達工程有限公司於94年1 月12日邀同劉永紘、陳孟
    涵、陳土貴、陳鄭秀金及被告乙○○為連帶保證人，並陸續
    向原告借款共780 萬元，屆期壯達工程股份有限公司尚欠原
    告750 萬本息及違約金未為清償，且陳土貴於94年1 月22日
    死亡，陳鄭秀金於94年4 月21日死亡，被告甲○○、乙○○
    為其等之繼承人，原告對壯達工程有限公司、劉永紘、陳孟
    涵及被告甲○○、乙○○提起請求清償債務之訴，業經本院
    以96年度重訴字第43號判決其等應連帶給付原告750 萬元本
    息及違約金確定。又被告甲○○、乙○○於94年9 月28日以
    其等所有如附表一所示之土地為被告丁○○設定最高限額3,
    000 萬元、存續期間94年9 月28日至95年3 月28日之抵押權
    ，又於94年9 月29日以其等所有如附表二所示之土地為被告
    丁○○設定另一最高限額3,000 萬元、存續期間94年9 月29
    日至95年3 月29日之抵押權，並均於94年9 月30日辦畢登記
    。且被告甲○○、乙○○於95年3 月間，以買賣為原因，將
    如附表一、二所示之土地及坐落屏東縣內埔鄉○○○段422-
    48地號土地，移轉登記於其等之表兄弟鍾禹智名下，原告訴
    請確認被告甲○○、乙○○與鍾禹智間之買賣關係不存在，
    並訴請鍾禹智塗銷所有權移轉登記，業經本院95年度重訴字
    第49號及臺灣高等法院高雄分院96年度重上字第29號判決原
    告勝訴確定，而將上開土地回復為被告甲○○、乙○○所有
    各事實，為兩造所不爭執，並有保證書、戶籍謄本、本院96
    年度重訴字第43號民事判決、臺灣高等法院高雄分院96年度
    重上字第29號民事判決、土地登記謄本及系爭最高限額抵押
    權設定登記之申請資料附卷可稽，復經調閱本院95年度重訴
    字第49號一、二審民事卷宗查明屬實。
五、本件兩造之爭點為：(一)被告丁○○對被告甲○○、乙○○是
    否有4,425 萬元之債權存在？(二)倘然，系爭最高限額抵押權
    所擔保之債權是否包括上開債權？茲分別論述如下：
(一)、查被告丁○○執有壯達工程有限公司簽發，經被告甲○○、
    乙○○及劉永紘、陳孟涵背書，發票日94年7 月15日金額5
    50萬元，發票日94年8 月8 日金額530 萬元，發票日94年8
    月15日金額620 萬元，發票日94年8 月22日金額1,060 萬元
    ，發票日94年8 月31日金額500 萬元，發票日94年9 月5 日
    金額845 萬元，發票日94年9 月15日金額320 萬元，金額共
    4,425 萬元之支票7 紙之事實，有被告提出之支票影本7 紙
    為證，各該支票之真正並為原告所不爭執。依票據法第144
    條準用同法第39條、第29條第1 項前段規定，被告甲○○、
    乙○○為支票之背書人，應照支票文義擔保付款，執票人即
    被告丁○○如不獲付款人付款，於完成保全追索權之手續後
    ，即可向被告甲○○、乙○○追索，被告甲○○、乙○○有
    償還之義務，則被告丁○○對被告甲○○、乙○○有4,425
    萬元之票據債權，應無疑義。又被告甲○○、乙○○在壯達
    工程有限公司簽發之支票背書，與其等擔任壯達工程有限公
    司向被告丁○○借款之連帶保證人有別，尚非得以其等有在
    支票背書之事實，即謂其等係壯達工程有限公司向被告丁○○借款之連帶保證人，此外，被告復未舉證證明被告甲○○
    、乙○○確係壯達工程有限公司向被告丁○○借款之連帶保
    證人，則自難認為被告丁○○對被告甲○○、乙○○有何保
    證債權。其次，被告丁○○雖提出其與壯達工程有限公司及
    被告甲○○、乙○○於94年9 月28日共同簽訂之債務承擔協
    議書，其上記載被告甲○○、乙○○願意共同承擔壯達工程
    有限公司積欠被告丁○○之借款債務4,425 萬元，惟被告甲○○、乙○○因壯達工程有限公司向被告丁○○借款，已對
    被告丁○○負有4,425 萬元之票據債務，且如上所述，被告
    在主觀上既均認為被告甲○○、乙○○為壯達工程有限公司
    向被告丁○○借款之連帶保證人，豈有再由被告甲○○、乙○○承擔壯達工程有限公司債務之必要。就此，被告甲○○
    、乙○○亦表示「最主要是承諾要設定抵押權」（見本院98
    年8 月25日言詞辯論筆錄），而欲為被告丁○○設定抵押權
    以擔保該借款債權，並無須先由被告甲○○、乙○○承擔該
    借款債務，且被告於本院95年度重訴字第49號審理中就此復
    隻字未提，其真實性殊值懷疑，自難單憑該債務承擔協議書
    ，即謂被告丁○○對被告甲○○、乙○○果有4,425 萬元之
    借款債權存在。
(二)、按稱最高限額抵押權者，謂債務人或第三人提供其不動產為
    擔保，就債權人對債務人一定範圍內之不特定債權，在最高
    限額內設定之抵押權；最高限額抵押權所擔保之債權，以由
    一定法律關係所生之債權或基於票據所生之權利為限（96年
    修正施行之民法第881 條之1 第1 項、第2 項參照）。系爭
    最高限額抵押權，依卷附土地登記謄本及抵押權設定契約書
    所載，其所擔保者並未限於由一定法律關係所生之債權，自
    應認係所謂之概括最高限額抵押權。又概括最高限額抵押權
    ，自物權編施行法第17條排除民法第881 條之1 第2 項規定
    之溯及既往以觀，固難認為設定於96年民法物權編修正施行
    前者亦屬無效，惟最高限額抵押權定有存續期間者，其抵押
    權設定契約書如未約定擔保既已發生之債權，則在抵押權存
    續期間內所發生之債權，始為抵押權效力所及（最高法院90
    年度台抗字第302 號裁定參照），系爭最高限額抵押權僅有
    存續期間94年9 月28日至95年3 月28日、94年9 月29日至95
    年3 月29日之約定，未約定擔保既已發生之債權，並經登記
    或以附件記載作為登記簿之一部分，有土地登記謄本及抵押
    權設定契約書在卷可稽，則在該期間之前所發生之債權，亦
    即前述被告丁○○對被告甲○○、乙○○之4,425 萬元票據
    債權，即難謂亦在系爭最高限額抵押權擔保範圍內。此外，
    被告並未能舉證證明系爭最高限額抵押權尚有何擔保債權存
    在，自應認系爭最高限額抵押權所擔保之債權並不存在。從
    而，原告代位被告甲○○、乙○○行使民法第767 條第1 項
    之除去妨害請求權，請求被告丁○○塗銷系爭最高限額抵押
    權登記，於法即屬有據。
六、綜上所述，原告請求確認系爭最高額抵押權所擔保之債權不
    存在，並依民法第242 條、第767 條第1 項規定，代位被告
    甲○○、乙○○請求被告丁○○塗銷系爭最高限額抵押權登
    記，為有理由，應予准許。原告另依民法第242 條、第179
    條規定，代位被告甲○○、乙○○請求被告丁○○塗銷系爭
    最高限額抵押權登記，核屬選擇的訴之合併，既已依前述規
    定為其勝訴之判決，此部分即無再加贅述之必要，併予敘明
    。
七、據上論結，本件原告之訴為有理由，依民事訴訟法第385 條
    第1 項前段、第78條、第85條第1 項前段，判決如主文。
中    華    民    國    98    年    10    月    20    日
                    民事第一庭    法  官  春生
正本係照原本作成。
如對判決上訴，須於判決送達後20日內向本院提出上訴狀，其未
表明上訴理由者，應於提出上訴後20日內向本院補提理由書狀（
均須按他造當事人之人數附繕本）。
中    華    民    國    98    年    10    月    20    日
                                  書記官  蘇雅慧
附表  ：
┌──┬──────────┬─────────┬───┐
│編號│土    地    標    示│所   有   權   人 │備  考│
├──┼──────────┼─────────┼───┤
│ 1  │屏東縣內埔鄉○○○段│甲○○單獨所有    │      │
│    │421-7 地號、旱、面積│                  │      │
│    │460 平方公土地      │                  │      │
├──┼──────────┼─────────┼───┤
│ 2  │同上段421-8 地號、旱│乙○○單獨所有    │      │
│    │、面積172 方公尺土地│                  │      │
├──┼──────────┼─────────┼───┤
│ 3  │同上段422-2 地號、田│乙○○單獨所有    │      │
│    │、面積1,314 平方公尺│                  │      │
│    │土地                │                  │      │
├──┼──────────┼─────────┼───┤
│ 4  │同上段422-46地號、道│甲○○單獨所有    │      │
│    │、面積137 方公尺土地│                  │      │
│    │                    │                  │      │
├──┼──────────┼─────────┼───┤
│ 5  │同上段422-49地號、旱│甲○○單獨所有    │      │
│    │、面積1,827 平方公尺│                  │      │
│    │土地                │                  │      │
├──┼──────────┼─────────┼───┤
│ 6  │屏東縣內埔鄉○○段91│甲○○應有部分6/10│      │
│    │9 地號、建、面積417.│乙○○應有部分4/10│      │
│    │39平方公尺土地      │                  │      │
├──┼──────────┼─────────┼───┤
│ 7  │同上段920 地號、建、│甲○○應有部分6/10│      │
│    │面積25.61 平方公尺土│乙○○應有部分4/10│      │
│    │地                  │                  │      │
└──┴──────────┴─────────┴───┘
附表二：
┌──┬──────────┬─────────┬───┐
│編號│土    地    標    示│所   有   權    人│備  考│
├──┼──────────┼─────────┼───┤
│ 1  │屏東縣內埔鄉○○○段│甲○○應有部分1706│      │
│    │422-1 地號、旱、面積│/5068 、乙○○應有│      │
│    │5,068平方公尺土地   │部分3362/5068     │      │
├──┼──────────┼─────────┼───┤
│ 2  │同上段422-24地號、田│甲○○應有部分1/2 │      │
│    │、面積945 平方公尺土│乙○○應有部分1/2 │      │
│    │地                  │                  │      │
├──┼──────────┼─────────┼───┤
│ 3  │同上段422-25地號、田│甲○○應有部分5228│      │
│    │、面積10,824平方公尺│/10824、乙○○應有│      │
│    │土地                │部分5596/10824    │      │
├──┼──────────┼─────────┼───┤
│ 4  │同上段422-51地號、旱│甲○○應有部分1/2 │      │
│    │、面積6,511 平方公尺│乙○○應有部分1/2 │      │
│    │土地                │                  │      │
└──┴──────────┴─────────┴───┘


司法院資訊處製作；財團法人民間司法改革基金會備份。
